【裁判字號】    90,上訴,137
【裁判日期】    901023
【裁判案由】    貪污治罪條例
【裁判全文】
臺灣高等法院臺中分院刑事判決                      九十年度上訴字第一三七號
    上    訴  人  臺灣苗栗地方法院檢察署檢察官
    上訴人即被告  丙○○
    選  任辯護人  江錫麒
    上訴人即被告  丑○○
    選  任辯護人  甘龍強
    上訴人即被告  丁○○
    選  任辯護人  常照倫
    上訴人即被告  壬○○
    選  任辯護人  林開福
    上訴人即被告  乙○○
    選  任辯護人  楊玉珍
    上訴人即被告  戊○○
    指定辯護人  本院公設辯護人  己○○
右上訴人因被告貪污治罪條例等案件，不服臺灣苗栗地方法院八十八年度訴字第一九
七號中華民國八十九年十月三十一日第一審判決（起訴案號：臺灣苗栗地方法院檢察
署八十八年度偵字第二七一二、二九六六、二九六七號），提起上訴，本院判決如左
：
      主  文
原判決關於丑○○、乙○○、丁○○、壬○○、戊○○部分撤銷。
丑○○、乙○○、丁○○、壬○○、戊○○依據法令從事公務之人員，共同對於主管
之事務，直接圖私人不法之利益，丑○○、乙○○各處有期徒刑伍年陸月，均褫奪公
權伍年；丁○○處有期徒刑伍年貳月，褫奪公權伍年；壬○○處有期徒刑貳年拾月，
褫奪公權貳年；戊○○處有期徒刑貳年陸月，褫奪公權貳年。
丑○○、乙○○、丁○○、壬○○、戊○○圖利所得財物新臺幣壹佰萬零參仟伍佰元
應予連帶追繳，如全部或一部無法追繳時，應追徵其價額或以丑○○、乙○○、丁○○、壬○○、戊○○之財產抵償之。
其餘（丙○○部分）上訴駁回。
    事  實
一、丑○○、李瞻良、乙○○自民國（下同）八十四年起，分別擔任苗栗縣政府建設
    局都市計劃課（以下簡稱「都計課」）之科員（負責建築線指定、都市計劃變更
    審議作業、平均地權相關業務、土地使用分區核發、巨蛋停車場的工程等業務，
    丑○○自八十八年八月以後擔任技士）、技佐及臨時人員，均為依據法令從事公
    務之人員。丁○○係台北市興得建設股份有限公司（下稱興得公司）實際負責人
    、其配偶崔宗玉則登記為該公司之董事長並負責財務管理（另由檢察官偵查）、
    總攬全部投資企劃及營建事務，廖學良則係興得公司工程部經理（另由檢察官偵
    查）。壬○○係苗栗縣頭份鎮壬○○建築事務所負責人兼建築師，戊○○則係苗
    栗縣金義營造有限公司（下稱金義公司）負責人。
二、八十三、四年間，乙○○因在都計課負責辦理收發並兼辦指定建築線事務，與建
    築商及建築師事務所人員因接觸頻繁而熟稔，見有機可乘，遂藉職務及身分之便
    利，以仲介包商掛名承造建築工程而從中抽成牟利。並向該課丑○○、李瞻良（
    另由檢察官偵查）提議將其等經辦轄區內民眾申請之土地改良工程案件，交由乙○○出面向業者承攬後轉交特定之包商負責或掛名承造，事後給予通融驗證，即
    可分別向包商及業主收取「借牌費」、「稅金」（指購買發票之費用），再按一
    定比例從中抽成獲利，另合作之包商亦會視其營造利潤多寡，再給與「感恩回饋
    」（或稱介紹費）金，上開所得再由三人朋分牟利。丑○○、李瞻良二人明知受
    理民眾申請土地改良工程後辦理查驗、複勘及核發士地改良驗證書，係供業主做
    為扣抵土地增值稅之重要依據，驗證結果攸關租稅之公平及影響政府稅收至鉅，
    自應審慎核實辦理，不得利用其職務上機會圖取利益，詎丑○○、李瞻良竟基於
    與乙○○共同不法圖利之犯意，應允乙○○之提議，由乙○○出面，於八十五年
    二月間共同向與乙○○因公務接洽而熟識、任職於羅順河建築師事務所之林秋滿
    商借帳戶，供其等作為進出資金使用，獲不知情之林秋滿首肯後，即由林秋滿於
    八十五年二月二十八日，前往台灣銀行苗栗分行開設000000000000
    號帳戶，並將該帳戶存簿及私章交由乙○○保管使用，其後伺機而動。同年八月
    間，戊○○自台北縣返回苗栗縣發展，並設立金義公司，先後因轉、承包都計課
    發包之工程而與丑○○、李瞻良、乙○○等人熟識。丑○○、乙○○及李瞻良等
    見時機成熟，乃基於圖利自己之犯意聯絡，共同計劃對於所承理之土地改良工程
    案件，由乙○○出面藉主管單位監督、審核之職權身分，透過建築師事務所聯絡
    或逕行協調業主同意將工程交由金義營造有限公司戊○○掛名承造，戊○○亦基
    於為自己公司謀得承包工程機會及圖利丑○○、乙○○、李瞻良圖之犯意聯絡，
    而承包由丑○○等三人轉介之工程。
三、八十六年初，丁○○代表興得公司，有意價購詹益和、徐永火、徐泰階等所有、
    坐落於苗栗縣苗栗市○○段第三九七及三九六之一、三八九之三、三九八、四○
    二等五筆地號、合計面積共四千五百六十一平方公尺之土地（雙方約定由買方繳
    納土地增值稅），擬用為興建住宅出售，惟鑑於該第三九七、三九六之一地號士
    地增值總額高達新台幣（下同）約二千餘萬元（如未實施土改工程，前開第三九
    七地號土地應繳納土地增值稅一千五百六十七萬一千二百八十七元，第三九六之
    一地號土地應繳納土地增值稅五百三十萬零八十二元，合計應繳納土地增值稅二
    千零九十七萬一千三百六十九元），丁○○因得悉土地改良工程費用得以扣抵增
    值稅，欲以虛偽之土地改良工程費用扣抵土地增值稅之方式以求減少或免付稅捐
    ，乃至都計課詢問丑○○有關申請辦理土地改良工程之程序，丑○○見有機可乘
    ，乃於八十六年六月、七月間，先由乙○○出面與丁○○商談承攬土地改良工程
    事宜，經丑○○、李瞻良、乙○○、戊○○、丁○○等五人多次商談後，乃共同
    基於意圖為自己不法利益之犯意聯絡，共同計劃以先後在前開三九六之一、三九
    七地號土地上施做虛偽土地改良工程方法分兩階段辦理，並由乙○○、丑○○、
    李瞻良等人向丁○○以第三九七地號土地改良工程工程費六百四十萬元、第三九
    六之一地號土地改良工程工程費二百萬元之價格承包後，再以借牌費及發票費由
    乙○○等三人支付之條件，將第三九七地號土地改良工程以二百二十萬元、第三
    九六之一地號土地改良工程二百萬元之價格轉包予金義公司戊○○，由戊○○實
    際施作土地改良工程之表象工程，並於戊○○施工後由知情之丑○○給予通融複
    驗及核發土地改良驗證書以供丁○○申辦扣抵土地增值稅額之用。丁○○並於八
    十六年六、七月間，覓得壬○○建築師事務所之負責人壬○○負責上開土地二筆
    之土地改良工程設計及監造工作，壬○○明知丁○○委託其設計之前開三九六之
    一及三九七地號土地改良工程係為規避土地增值稅之虛偽表象工程，並非依其設
    計圖樣實際施工，竟仍與上開丁○○等五人基於共同犯意聯絡，欲圖使丁○○不
    法逃漏稅捐及使丑○○、李瞻良、乙○○等人圖得不法利益，乃故意就上開土地
    二筆為浮誇不實之土地改良工程設計，並將其設計之土地改良工程所需費用儘量
    相當於該二筆土地應繳納之增值稅額（壬○○為配合上開第三九七地號士地增值
    總額而為二千八百五十萬元之工程造價設計，另配合第三九六之一地號土地增值
    總額而為九百八十二萬元之工程造價設計），以配合丁○○事後得以土地改良費
    用扣抵應繳納之土地增值稅。另因上開第三九七地號土地改良工程設計造價金額
    高達二千八百五十萬元，依規定需由乙級以上資格之營造廠始得承攬，戊○○之
    金義公司並不具有乙級營造廠資格，乙○○遂透過嘉晟營造有限公司之辛○○（
    另涉犯幫助丁○○逃漏稅部分由檢察官偵查中）向思萱營造有限公司（名義負責
    人為庚○○）借牌承造，實際上則仍由戊○○負責施工，施工所需建材則由丁○○向金星公司採購，施作期間（第三九七地號土地申報開工期問為八十六年七月
    二十五日至八月二十五日，第三九六之一地號土地申報開工期間為八十六年九月
    十日至九月二十五曰），丁○○及廖學良二人並均在場指導戊○○如何施作表象
    工程，壬○○、乙○○二人亦曾到場巡視。其間，壬○○為配合執行前述二階段
    虛偽之土地改良工程，遂依丁○○指示，欲先行按工程設計總價百分之一比例計
    算分別給付予承辦該案之丑○○二十八萬五千元及九萬八千二百元，該兩筆款項
    並經丁○○以「設計、監造費」名義將一百二十一萬三千元及四十七萬四千八百
    元各乙筆分別匯交壬○○收取，原應由壬○○從上開款項中代轉給丑○○，惟因
    丑○○表示已獲得承攬該土地改良工程可自其浮報予丁○○之工程款中圖得利益
    無庸另行給付而未予收受。
四、戊○○因而在前開第三九六之一地號土地上為虛偽表象工程如下：、陡坡整平
    應行填方部分並未填土而係以鐵架支撐及舖設模板方式偽裝辦理。、擋土牆部
    分係以架設模板後噴漿方式偽裝。、排水溝部分係以混凝土在路面沿虛偽構築
    支擋土牆側邊澆置並偽裝成排水溝及溝蓋，其下方直接臨土無溝底溝槽之施作。
    、以模板偽裝為路表平面，在其上鋪設薄層碎石級配。在前開第三九七地號土
    地為虛偽表象工程如下：、坡道兩側以模板及灌漿方式構築擋土牆以穩固坡道
    承受載重程度，但擋土牆內部未紮鋼筋，僅沿地表構築，並未開挖深入地底施作
    擋土牆基礎。、柏油路面僅餘路表鋪設薄層瀝青，並未壓實。、基地表面鋪
    設薄層屬碎石級配約十公分厚，僅推平未壓實。、基地表面縱向及橫向排水溝
    係於路表面以混凝土澆置並加工作成排水溝牆及溝蓋形狀，其下方直接臨土無溝
    底及溝槽。、基地四周圍擋土牆仍係以混凝土在地表面沿基地四周澆置並加工
    作成擋土牆頂面形狀及附掛虛偽之排水溝，並未實際開挖基礎及構築牆體。壬○○於戊○○就上開土地二筆為不實之表象工程施作完畢後，即應允丁○○之要求
    而不實之結算，並將第三九七地號土地結算工程費用記載為二千六百五十萬元、
    將第三九六之一地號土地結算工程費用記載為九百三十二萬五千元，並與戊○○
    二人開立不實之工程數量計算決算表、決算書、驗證書，及由二人分別在上開不
    實之文書上蓋用「壬○○建築師事務所、壬○○」及「金義營造有限公司、戊○○」章戳或蓋用「思萱營造有限公司、庚○○」等章戳以為不實之簽證，以供丁○○於完工後以原地主名義向都計課丑○○申請土地改良工程複勘，嗣丑○○於
    丁○○申請複勘時，於八十六年九月二十八日佯為形式之複勘，並分別於八十六
    年九月一日、九月二十三日簽准上開土地之雜項使用執照而核發不實之土地改良
    驗證書，並以八十六年九月二曰八六府建都字四六○六號函、八十六年九月二十
    四曰八六府建都字一一八五九九號函副知苗栗縣稅捐稽徵處予以扣抵土地增值稅
    。之後丁○○即指示戊○○將上開虛構工程予以拆除，丁○○因而減免土地增值
    稅達二千零八十五萬五千零四十元（未實施土地改良應繳納稅額00000000元－因
    施作虛偽之土地改良僅繳納稅額16329元＝00000000元）。丁○○因而交付乙○○第三九七地號土地改良工程款六百四十萬元、第三九六之一地號土地改良工程
    費二百萬元合計八百四十萬元，乙○○給付第三九七地號土地實際施工款二百十
    萬元、第三九六之一地號土地實際施工款六十萬元予戊○○，並給付購買前開發
    票（三九七地號購買發票費用為二百五十一萬七千五百元，第三九六之一地號購
    買發票費用為八十八萬五千八百七十五元）及借牌費（第三九七地號借牌費一百
    零六萬元，三九六之一地號牌費二十三萬三千一百二十五元，三九六之一地號部
    分因係由金義承作，故牌費支付給戊○○）後，得款一百萬零三千五百元（第
    三九七地號部分：承包工程費640萬元－轉包程程費210萬元－借牌費106萬元－
    購買發票費251.75萬元＝72.5萬元。第三九六之一地號部分：承包工程費200
    萬元－轉包工程款60萬元－戊○○牌費23.3125萬元－購買發票費88.5857萬元＝
    28.1萬元，合計得利100.35萬元），除部分供丑○○、乙○○、李瞻良等三人吃
    喝玩樂花用外，丑○○分得四十萬餘元、李瞻良分得數萬元、乙○○分得五十萬
    元。辛○○明知其所開設經營之嘉晟營造有限公司並無承造前述第三九七地號土
    地改良工程事實，竟圖營利而先後開立合計面額共達二千六百八十萬元之發票二
    十張，售與乙○○提交丁○○收存，以掩飾前述掛名承造及虛偽構工之事實。
五、案經法務部調查局苗栗縣調查站移請台灣苗栗地方法院檢察署檢察官偵查起訴。
    理  由
壹、被告丑○○、乙○○、壬○○、丁○○有罪部分：
一、訊據被告五人除戊○○對於右開事實坦承不諱外，其餘被告丑○○、乙○○、壬○○、丁○○四人則均矢口否認有圖利等犯行。惟查：右開事實，除據被告戊○○坦承不諱外，復據被告丑○○、乙○○、壬○○在調查站及偵查中供稱在卷，
    參諸其四人之供稱略如下：
    (1)、被告戊○○於八十八年五月二十日在苗栗調查站供稱（第二七一二號偵查
        卷）：「（你知悉前述構築各項臨時構造物丁○○要你配合虛偽構工之目的
        為何？）因丁○○告訴我渠將來在基地上要建築房屋，該等設施係臨時性構
        造物勢必要再拆除；另我知道丁○○虛偽構工目的是要以土地改良工程名義
        之花費用於扣抵土地增值稅，但我承攬該項工程原因純係以勞務支出及施作
        成本來換取合法工程利潤，過程中我必須依照雇主丁○○之指示進行施工。
        」。
      戊○○於八十八年五月二十四日在苗栗縣調查站（見同上卷第二二三頁起）
        供稱：「（你承攬苗栗市○○段397、396-1地號土改工程之經過情形為何？
        ）八十六年六月間或七月初，我經苗栗縣政府都計課丑○○獲乙○○之通知
        而前往苗栗市「伊豆」日本料理餐廳吃飯，抵達後發現丁○○在場，當日係
        我及丑○○、乙○○、丁○○四人共同進餐，同桌尚有都計課李瞻良在場，
        席間丁○○表示渠準備在苗栗市○○段土地興建國宅，擬先在397地號實施
        改良工程（我印象中，丁○○當時仍在洽談購買396-1地號土地與地主尚未
        達成協議），該等工程係屬臨時性構造物，將來興建國宅時仍要全數拆除，
        此外丁○○尚表示要我負責施作改良工程。」、「我與丁○○原本不認識，
        當日係經丑○○之介紹才認識，．．．」、「（丁○○表示前述工程是臨時
        性構造物將來要在拆除等語，丑○○、乙○○、李瞻良等人是否均在場聽聞
        知悉？）丁○○是在席間公開說明，在場之丑○○、乙○○、李瞻良均在場
        聽聞及知悉明確。」等語。
      戊○○於八十八年六月四日在苗栗縣調查站及同年月五日在偵查中仍為同上
        之供稱（見二七一二號偵查卷第二九八頁起、第三六七頁起）。
    (2)、被告丑○○於八十八年五月三十一日在苗栗縣調查站供稱：在第一筆397
        地號擬執行土改工程前，丁○○曾表示該地號土地增值稅額是二千多萬，希
        望以土改工程之費用予以扣抵，之後丁○○找壬○○負責設計，壬○○在設
        計前曾主動至縣政府找我並問我土改工程設計之項目為何，經我告知依據平
        均地權條例可設計擋土牆、排水溝、私設道路、挖方、填方、級配等項目，
        隨後壬○○並在便條紙繪置乙份設計略圖供我看閱，我認可該設計略圖壬○○事後乃據以製作正式之工程圖並向本府送件，依據壬○○對397地號土改
        工程之設計內容，顯示確有浮誇情形，至於浮誇設計目的顯然是為增加工程
        數量及提高工程金額；．．．」、「（丑○○設於苗栗郵局0000000-0活儲
        、合庫苗栗支庫120533帳戶、一銀苗栗分行138199帳戶存摺你能否列舉前述
        397、396-1地號土地虛偽之改良工程所分取之金錢為何？係何人支付？）我
        記得在八十六年九月間，經乙○○分兩次交付我每次二十餘萬，我取得款項
        後在當天或第二天即將錢存入我設於苗栗郵局第二支局45686-2帳戶，依據
        該帳戶存摺登載紀錄顯示我在86.09.03存入二十萬及86.09.15存入二十萬元
        等二筆，均是乙○○把錢給我後由我將零頭自行留存花用，而將每筆各二十
        萬之整數金額存入該帳戶。」（見第二九六六號偵查卷第四頁起）。
丑○○於八十八年六月十日在苗栗縣調查站供稱：（見同上二九六六號偵查
        卷第三十八頁起）丁○○事先已坦白說明要做假工程〔即虛偽構工〕，至於
        給予通融驗證雖未明說但大家均心知肚明，我本人則是基於該工程係乙○○
        承攬，礙於情面也無法確實執行驗證。」、「．．．實際獲利若干我不知道
        〔由乙○○負責〕，我本人實際分取金額是四十萬，至於乙○○分得數額若
        干，我不清楚。」等語。
    (3)、被告乙○○於八十八年六月五日在苗栗調查站供稱（見同上偵查卷第四八九
        頁）「（你是如何知悉前述前述兩筆地號土地僅係施做虛偽之表項工程？丑
        ○○、李瞻良是否已事先知情？）我記得在開工前丁○○已與我等〔含丑○○、戊○○〕取得共識，即係構築臨時性之構造物，．．．．」、「（前述
        397地號土改工程係由『思萱』營造公司掛名承造，請問是否由你負責安排
        ？如何找得？）我記得當時有一自稱彰化縣之『嘉晟』營造公司陳先生主動
        找我，表示願安排營造公司掛名承攬該件土改工程及事後尚願負責出售相關
        之發票供我等使用，經我同意事後該陳姓人士及安排思萱公司掛名承造，實
        際施工部分仍由我安排戊○○施做。」「（你承攬前述397、396-1地號土改
        工程，與丁○○商定之價格若干？）397地號六百四十萬；396-1地號二百萬
        。」、「（該兩筆地號土改工程是否均由金義營造戊○○負責施做？渠工程
        價金若干？實領若干？）均由戊○○負責施工，397地號土改工程是以二百
        二十萬交給戊○○施工；396-1地號是以六十萬交給戊○○施工；因396-1地
        號係由金義營造公司具名承造，故我除付給戊○○工程款外，尚需按工程決
        算價一定比例給與戊○○牌費及尚須向『嘉晟』營造公司購買發票交給戊○○用作進像憑證。」、「（前述經丁○○給付共八百四十萬中，經扣除必要
        開銷，實際你與丑○○、李瞻良共取利益若干？如何分配？開銷之借牌費、
        稅金幾付何人？如何幾付？）397地號按決算價二千六百五萬元計算，以4%
        比例支付前述『嘉晟』營造陳先生計一百零六萬，另按9.5%計算購買足額之
        發票，計付給陳先生二百五十一萬七千五百元；396-1地號係按決算價九百
        三十二萬五千元計萬，以2.5%比例支付戊○○計二十三萬三千一百二十五元
        ，另我仍需按9.5%向嘉晟營造陳先生購買發票交戊○○使用，計花費八十八
        萬五千八百七十五元，以上加計實際支付戊○○工程款二百一十萬、六十萬
        ；共開支七百三十九萬六千五百元，餘款一百萬三千五百元及係我等承攬該
        二件土改工程之獲利；該款項經我分給丑○○四十萬，另分給李瞻良數萬元
        〔詳細金額忘記了〕其餘五十萬元歸我所得，此外尚有部分餘款則經我等共
        同吃喝玩樂花用。」等語。
    (4)、被告壬○○於八十八年五月二十日在苗栗縣調查站供稱（見同上偵查卷第八
        十九頁起）：「（為何你願意答應丁○○要求而對福星段397地號結算金額
        作成二千六百五十萬？）因為在一般私人工程我事務所只負責設計，並無須
        製作決算金額，但在福星段396-1、397地號改良工程，在我完成上述工程預
        算書的設計後，丁○○強烈要求我在此二工程之決算金額予以配合，所以我
        才答應。」、「（既然丑○○到過二次，木板釘的虛偽裝設一眼就看出為何
        還讓它通過？）他看得出來，但是丑○○就是要讓它通過，至於原因我就不
        清楚。」、「（如果丑○○沒收到好處為何明知而放水？）應該是丁○○有
        向他溝通過，如何溝通我不知道。」、「（既然工程預算書是你們製作，戊○○等人實際土改工程費用才分別是六百四十萬及二百萬，你們應該一眼即
        看出作假可能？）假的部分有看出來。」、「（丁○○如此用意為何？）扣
        抵稅捐。」、「（所以你們對他意圖應該很清楚？）我知道他是要扣抵稅金
        ，因為假擋土牆、假排水溝。」、「（丑○○負責發放執照？）土地改良執
        照、驗證證明都是他發的。」等語（見同上卷第一五三頁）。
      壬○○於八十八年六月十日在偵查中供稱：（見二九六六號偵查卷第四十一
        頁起）「（你設計決算福星段397地號土地改良，其工程總價二千八百五十
        萬，結算金額二千六百五十萬，設計福星段396-1地號土地改良，設計總價
        九百八十二萬，結算金額九百三十二萬五千元，請問上述工程設計結算金額
        ，你係依何標準設計決算？）當初丁○○委託我設計二工程土地改良時，即
        向我要求擴編右述二工程總價以便日後可抵免土地增值稅，而再決算金額亦
        係如此。」等語。
    (5)、核與證人林秋滿於八十八年五月二十日在偵查中供稱（見偵查卷第一五八頁
        ）：「我最早是借給丑○○及乙○○（指前開帳戶），因為丑○○自己有接
       案子，所以向我借帳戶借給他之後我就沒有使用過，後來如何轉給楊翠瑩我
        就不知道。」、「（帳戶如何使用？）當初戶頭是提供丑○○用，他自己有
        接案子，丁○○就把錢匯入該帳戶，戊○○的工程款就是從此戶頭轉出。」
        等語相符。
    (6)、此外，並有會勘紀錄影本二份、虛構工程相片四幀、行賄帳證影本一份、行
        賄帳證解讀資料、彰化縣稅捐稽徵處八七一○二二（八七）彰稅工密字第六
        三○號函影本、興得公司製作之土地工程估驗單影本二份、壬○○華銀帳戶
        八十六年十二月二十七日交易明細及取款憑絛、興得公司日記帳、分類帳報
        表、壬○○工程驗證書、使用執照審查表在卷可資佐證，事證明確，被告丑
        ○○辯稱上開四十萬元係乙○○向其借用購車，並聲請傳訊證人癸○○證明
        乙○○確實向其借款，惟證人癸○○僅證稱乙○○要買車，並聽乙○○說是
        向丑○○借用等語，與乙○○及被告前在調查站及偵訊中之供稱均不相符，
        如被告確有借款予乙○○，豈有於調查站及偵查中均隻字未提之理，被告乙○○雖亦附和其辯詞改稱上開款項係伊向丑○○借用後歸還丑○○等語，惟
        均係卸責之詞，不足採信。另被告丑○○、乙○○二人之選任辯護人均辯稱
        被告丑○○、乙○○二人在押期間，經調查站借提訊問時間過長，有疲勞訊
        問之嫌等語，雖經本院向臺灣苗栗看守所函查結果，其二人經借提後還所時
        間均為凌晨，有臺灣苗栗看守所九十年三月二十七日苗所總字第一二八二號
        函一份附於本院卷可稽，惟因被告二人經借提出所之時間分別為上午九時、
        十時十分、十一時三十分、十時十分等，有同上公文在卷可稽，且借提時間
        包含交通、用餐及休息時間，應非全數用以訊問，是被告二人經借提後還所
        時間雖均在凌晨時分，惟於無積極事證情況下，尚難即認其訊問程序有不法
        之處。綜上，本件事證已明，被告丑○○、乙○○、丁○○、壬○○等人所
        辯顯均係避重就輕之詞，不足採信，被告五人事前對於圖利一節已有共識，
        且有分工，其犯行均堪認定。
二、核被告壬○○、丁○○、丑○○、乙○○、戊○○均係犯刑法第二百十六條、第
    二百十五條之行使業務上登載不實罪（其中被告為不實文書後，復持以行使，其
    登載不實之低度行為為行使之高度行為吸收，不另論罪）、稅捐稽徵法第四十一
    條之逃漏稅捐罪（本件納稅義人由丁○○與原地主約定由買土即丁○○負擔，故
    丁○○為本件二筆土地增值稅之實際納稅義務人）、貪污治罪條例第六條第一項
    第四款之對於主管監督事務直接圖利私人不法之利益罪（被告壬○○、戊○○所
    犯貪污治罪條例第六條第一項第四款部分雖未據公訴人起訴，惟因與經起訴行使
    偽造文書、稅捐稽徵法等罪有牽連犯之裁判上一罪關係，為起訴效力所及，本院
    自得一併審判之）。公訴人另認被告五人另涉犯商業會計法第七十一條第一項罪
    嫌，惟並未具體記載其事實，復無證據堪認被告確有該部分犯行，爰因公訴人認
    此部分與論罪科刑部分有牽連犯之裁判上一罪關係，爰不另為無罪諭知。至公訴
    人認被告壬○○、丁○○另涉有貪污治罪條例第十一條第一項之行求賄賂罪部分
    ，經查被告丑○○、乙○○、丁○○、壬○○、戊○○等五人為一共犯結構，除
    丑○○、李瞻良、林志謙圖得超出實際施工款之利益外，丁○○則因之獲得減免
    應繳納土地增值稅之利益，是其五人共謀分工虛偽設計、表象施工、通融驗證之
    整個過程，其目的即為圖得建商丁○○得以扣抵增值稅進而因減免稅賦而使其他
    被告丑○○、乙○○、壬○○、戊○○等人圖得不法利潤，是整個過程中所為給
    付，應已包含在圖利罪之犯意中，丁○○雖透過壬○○交付二十八萬五千元、九
    萬八千二百元予丑○○遭拒，亦不另成立行賄罪，附此敘明。被告五人及李瞻良
    就上開各罪間，有犯意聯絡及行為分擔，均為共同正犯（被告壬○○、戊○○、
    丁○○雖未具公務員身分，惟因與具公務員身分之丑○○、乙○○、李瞻良共同
    實施犯罪，依貪污治罪條例第三條規定仍論以共犯）。被告五人所犯上開各罪間
    ，有方法結果之牽連犯關係，應依貪污治罪條例第六條第一項第四款圖利罪處斷
    。另審酌被告壬○○、戊○○雖與被告丑○○、乙○○、丁○○等人有圖利之共
    謀犯意及行為分擔，惟其二人均係受僱於人，聽命行事，行為雖有可議之處，惟
    其可非難性究不如丑○○、乙○○二人具公務員身分不法之圖利行為高，及不如
    丁○○圖得鉅利行為惡性較大，且其二人確有付出勞務，縱處以法定最低刑，猶
    屬過苛，法重情輕，情堪憫恕，爰依刑法第五十九條規定酌予減輕其刑。至被告
    丑○○、乙○○二人身為國家公務員，廉潔為其應謹守之本分，被告丁○○為建
    商，為求以較低成本取得土地建屋出售圖利，均罔顧法令規定勾串圖不法利益，
    其三人犯罪情狀並無可憫恕之處，均不宜援用刑法第五十九條規定酌予減輕其刑
    ，併予明。原審予以論科，固非無見，惟(1)、被告壬○○、戊○○犯貪污治罪
    條例第六條第一項第四款罪部分，未經起訴，原審未予論述併予審判之理由。(2)
    、原審漏未論被告五人與李瞻良共犯本案罪行。(3)、商業登記法第七十一條第一
    款係以公司負責人為處罰對象，本件被告丁○○並非興得公司負責人，無依該法
    處罰餘地，其餘被告四人亦不成立該罪。(5)、原審爰引刑法第五十九條規定酌減
    被告丑○○、乙○○二人之刑。(6)、被告五人圖得之利益為丁○○減免之土地增
    值稅二千零九十七萬一千三百六十九元及乙○○、丑○○、李瞻良共同圖得合計
    一百萬零三千五百元之利益，原審就其圖得利益金額及宣告沒收金額均有誤，尚
    有未洽。被告丑○○、乙○○、壬○○、丁○○上訴否認犯罪，被告戊○○上訴
    請求改判輕刑並宣告緩刑（本件不符合宣告緩刑條件），檢察官上訴指摘原審判
    決漏論壬○○及丁○○二人行賄罪，雖均無理由，惟原審判決既有上開可議之處
    ，仍應由本院撤銷改判之。爰審酌被告五人均無不良素行，被告丑○○、乙○○
    身為公務員，竟與業者掛勾共謀私利，有辱官箴，被告壬○○身為專業人員，未
    知謹守專業道德，反為便利業者圖利而與業者共謀不法，及被告等人圖得之利益
    ，被告戊○○犯罪後坦承不諱，其餘被告則仍無悔意，及圖利罪本質是為處罰公
    務員不法行為，刑責較重，被告丁○○雖與公務員共犯本罪，惟其刑度不宜高於
    對共犯公務員宣告之刑度，以免輕重失衡等一切情狀，分別量處如主文第二項所
    示之刑，及依法宣告褫奪公權如主文第二項所示。並將被告等人犯罪所得一百萬
    零三千五百元依貪污治罪條例第十條規定宣告應予連帶追繳，如全部或一部無法
    追繳時，應追徵其價額或以被告等人之財產抵償之。另被告丁○○圖得減免之前
    開土地增值稅額，因係以不正當方法扣抵稅款，業經苗栗縣稅捐處以無改良事實
    無可供扣抵土地增值稅為由予以更正補徵等情，有苗栗縣稅捐稽徵處九十年六月
    八日九十曲稅財字第九○二一五一八三號函一份附於本院卷可稽，是被告丁○○
    圖得之上開利益業因稅捐機關補徵而不存在，爰不予宣告追繳，併予明。被告
    丑○○、乙○○二人固曾於偵查中自白及表示願繳交所圖得之財物，惟並未繳交
    圖利所得之款項，不符合貪污治罪條例第八條第二項規定，公訴人認被告符合上
    開法條規定，請求減輕其刑，尚有未洽。再壬○○、戊○○二人明知被告丁○○
    為圖減免土地增值稅及被告丑○○、乙○○承轉包工程係為圖得私利，仍與其分
    工共犯之，情節不輕，且其所宣告刑不符合緩刑宣告條件，無從予以緩刑宣告，
    公訴人請求判處有期徒刑二年並予宣告緩刑五年，亦有未洽，均併予明。
三、併案部分（台灣苗栗地方法院檢察署八十八年度偵字第三五三六號）略以：徐文
    欽（另案由檢察官偵查）係苗栗縣「泳信」建設有限公司負責人，與李瞻良）（
    另由檢察官偵查）係舊識並經李瞻良引介認識乙○○再結識戊○○，均交惰良好
    。緣徐文欽於八十六年間購置詹益義所有、坐落苗栗縣卓蘭鎮○○段第四五八之
    七地號上地擬用以建屋銷售，因鑑於土地增值稅額頗鉅，有意假藉改良土地方式
    予以扣抵規避，遂委由建築師湯銘勳（另由檢察官偵查）辦理該地號土地改良工
    程之設計、監造事宜及經乙○○安排戊○○以金義營造有限公司掛名承造，嗣於
    施工期間，湯銘勳明知徐文欽未按設計開挖地表用以施做Ａ式、Ｂ式擋土牆基礎
    及彎紮鋼筋，顯無真實施做全數工程之可能，竟與紀丈發互基於幫助徐文欽逃漏
    稅金之概括犯意，於八十六年五月十日由該二人共同簽證報勘擋土牆配筋，復於
    八十六年八月十五日再由其製作不實之工程數量計算表及決算書，並交由戊○○
    共同簽證後申報複勘，案經李瞻良審核，因明知係由乙○○居間運作。及由戊○○掛名承造，遂不為詳實驗證，逕於八十六年八月十八日簽請核發改良土地費用
    證明書及工程驗證書，並副知苗栗縣稅捐稽徵處供憑得予扣抵該土地增值稅達一
    千零一十一萬三千一百八十元。又乙○○另以「都計課自強活動」需求贊助三萬
    元及對徐文欽興建之「國樑」建物六棟，以建物申領使用執照需繳建管課「陋規
    」費用共三萬六千元等理由，合計再向徐文欽詐取六萬六千元得逞。因認被告乙○○、戊○○另涉有此部分犯行。惟訊據被告二人均堅詞否認有此部分犯行，辯
    稱：並無虛偽構工，且借牌為業界常態，並無故為不法之意圖等語。茲經本院傳
    喚上開相關證人湯銘勳、詹東憲、詹璟芳及徐文欽等人，其等到庭均結證斯時之
    土地改良工程並無虛偽表象之情事等語，互核其等所述情節相符，至於乙○○另
    為有無拿取六萬六千元部分，被告陳明已忘記有無此事等語，茲核此部分並無其
    他積極證據足認被告有為職務上或違背職務上行為而向徐文欽拿取上開金錢，則
    此至多為乙○○與徐欽貳人之私權糾紛而已，尚無涉於刑責。此外，復查無虛偽
    構工或貪圖不法利益之事實，是此併案部分核與本案無何一罪關係，應退由檢察
    官另為處理。
乙、無罪部分：
一、公訴意旨略以：丁○○於八十六年間購得前述土地，旋委由壬○○辦理建築設計
    （中華苗栗國宅係地下三層、地土九層之集合式住宅大樓）並於八十六年十一月
    二十七日申請建造執照，丁○○、壬○○等人鑑於前之申請案曾有多次無故稽延
    之經驗，為期能夠順利迅速領照開工，遂於八十六年十一月二十七日由崔宗玉以
    「建管課課長交際費」名目登帳支出十五萬元，同日自該公司設於台北銀行基隆
    路分行一○七七一○號幀戶將該數額款項匯入壬○○設於華南商業銀行頭份分行
    四四八五一號帳戶中，同日晚間由壬○○提領該款，至丙○○位於苗栗縣苗栗市
    ○○街二十九巷十四號住所，以現金親自交付丙○○，丙○○亦明知該款係關於
    其職務上行為之賄款，竟仍予以收受，翌日（八十六年十一月二十八日）丙○○
    即於建照執照申請書及審查表上核章而順利取得執照，因認被告涉犯貪污治罪條
    例第五條第一項第三款罪嫌等語。
二、按犯罪事實應依證據認定之，無證據不得推定其犯罪事實，刑事訴訟法第一百五
    十四條定有明文。公訴人認被告丙○○涉有前揭犯行，無非係以：(1)、同案被告
    壬○○之供述。(2)、興得公司日記帳。(3)、壬○○華銀帳戶八十六年十一月二十
    七日交易明細及取款憑條、分類帳表二份、行賄現場模擬相片、使用執照審查表
    等件為主要論據。惟訊據被告丙○○堅決否認有收受壬○○轉交賄款犯行，辯稱
    本件證照主要是由建築師公會審核，只要建築師公會審核通過即應發給，丁○○
    、壬○○等人並無向伊行賄必要，壬○○亦未交付賄款予被告等語。經查：(1)、
    壬○○於八十八年五月二十日在苗栗縣調查站訊問中均矢口否認有將十五萬元交
    付予被告丙○○（見二七一二號偵查卷第一六七頁起），迄至八十八年六月十日
    在苗栗縣調查站中始首次供稱上開款項是丁○○要求其交付予丙○○，伊有交付
    予丙○○等語，其供稱前後並非完全一致亳無瑕疵，參諸被告丁○○始終否認有
    託壬○○轉交賄款十五萬元予丙○○一節，難僅憑壬○○之供述為不利於丙○○
    之證據。(2)、再查，前開卷附興得公司便條紙影雖記載有：「八十六年十一月二
    十七日從興得公司一○七七一○出十五萬元匯入壬○○000－00－0000
    000號帳號、建管課長交際費」等語，惟經本院調閱原本發現載有「．．．建
    管課長交際費」字樣係空白，有原本一份扣案可稽，經送法務部調查局鑑定結果
    ，除影本上「交際費」字樣處確係載為「交際費」字樣外，另在影本上「．．建
    管課長」字樣處（以下稱空白處），則發現留有相互重疊之潛伏字跡，其產生原
    因可能係書寫者於待鑑定頁紙（即上開原本）上方之其它頁紙上書寫時留下之字
    痕，亦可能係書寫者於待鑑頁紙上該空白處書寫文字後再將其擦拭後所留之字痕
    ，該字痕由其筆劃組合情形研判，似為「長官」及「建管課課長」等字一節，有
    該局九十年六月十九日（九○）陸（二）字第九○○三三○○○號函及所附鑑定
    通知書一附於本院卷可稽，自難據為不利於被告之證據。(3)、末查，八十六年十
    一月二十七日匯入被告壬○○設於華南銀行頭份分行第000－00－0000
    000帳號之十五萬元，係由被告丁○○個人設於台北銀行基隆路分行第九一－
    二號帳戶匯出，並非如扣案興得公司便條紙記載係由興得公司一○七七一○帳戶
    出，有壬○○設於華南銀行帳戶之存款往來明細表影本、興得公司八十六年一
    月一日至同年十二月三十一日分類帳影本各一份附於本院卷可稽，是該記載亦與
    事實不符，另模擬行賄現場相片係偵查機關事後所製作，均難採為不利被告之證
    據。(4)、證人即被告之妻子○○在本院證稱被告壬○○並未至其住處交付十五萬
    元予被告丙○○等語，雖因其與丙○○為夫妻關係，恐為護所為之語，惟公訴
    人據為證明被告有收受賄賂之證據既不可採，本院亦查無其他積極事證堪認被告
    有公訴人所指犯行，是證人之詞縱不可採，亦不影響本院之認定。至壬○○經測
    謊結果，雖無不實反應，被告告丙○○經測謊結果有不實反應，有內政部警政署
    刑事警察局八十九年四月二十四日刑鑑字第五一九七八號鑑驗通知書在卷足憑（
    見原審卷二第一三三頁），然被告壬○○證詞有瑕疵且與丁○○供述不符，已如
    上述，難於無積極事下，僅憑測謊結果，逕為被告被告丙○○不利之證據。綜上
    所述，本件不能證明被告丙○○犯罪，原審因而為被告丙○○無罪之判決，核無
    違誤之處，檢察官上訴指摘原判決不當，請求撤銷改判被告有罪，為無理由，應
    予駁回。
據上論結，應依刑事訴訟法第三百六十八條、第三百六十九條第一項前段、第三百六
十四條、第二百九十九條第一項前段、貪污治罪條例第二條前段、第三條、第六條第
一項第四款、第十一條第一項、第十條、第十七條、第十九條，稅捐稽徵法第四十一
條、刑法第十一條前段、第二十八條、第二百十六條、第二百十五條、第三十七條、
第五十五條、第五十九條、罰金罰鍰提高標準條例第一條前段，判決如主文。
本案經檢察官甲○○到庭執行職務。
中      華      民      國      九十      年    十     月    二十三     日
                                   臺灣高等法院臺中分院刑事第八庭
                                         審判長法  官  羅  得  村
                                               法  官  劉  榮  服
                                               法  官  陳  賢  慧
右正本證明與原本無異。
如不服本判決應於收受送達後十日內向本院提出上訴書狀，其未敘述上訴之理由者並
得於提起上訴後十日內向本院補提理由書（均須按他造當事人之人數附繕本）。
                                               書記官  許  麗  花
中      華      民      國     九十      年      十       月   二十四   日
附錄論罪科刑法條：
貪污治罪條例第六條第一項第四款、第十一條第一項
貪污治罪條例第六條第一項第四款
有左列行為之一者，處五年以上有期徒刑，得併科新台幣三千萬元以下罰金：
四、對於非主管或監督之事務，真接或間接圖私人不法之利益者。
稅捐稽徵法第四十一條：
納稅義務人以詐術或其他不正當方法逃漏稅捐者，處五年以下有期徒刑、拘役或科或
併科新臺幣六萬元以下罰金。
刑法第二百十六條：
行使第二百十條至第二百十五條之文書者，依偽造、變造文書或登載不實事項或使登
載不實事項之規定處斷。
刑法第二百十五條：
從事業務之人，明知為不實之事項，而登載於其業務上作成之文書，足以生損害於公
眾或他人者，處三年以下有期徒刑、拘役或五百元以下罰金。
                                                                        Ｆ


司法院資訊處製作；財團法人民間司法改革基金會備份。
